【裁判字號】    96,交上易,288
【裁判日期】    971230
【裁判案由】    過失傷害
【裁判全文】
臺灣高等法院刑事判決             96年度交上易字第288號
    上  訴  人
    即  被  告  乙○○
    輔  佐  人  丙○○
上列上訴人即被告因過失傷害案件，不服臺灣台北地方法院95年
度交易字第876號，中華民國96年7月31日第一審判決（起訴案號
：臺灣台北地方法院檢察署95年度偵字第24008號），提起上訴
，本院判決如下：
    主  文
原判決撤銷。
乙○○無罪。
    理  由
一、公訴意旨略以：被告乙○○於民國95年5月12日中午12時45
    分許，騎乘車號AYB-005號重機車（下稱乙機車），沿台北
    市○○○路高架橋下長安東路機車道由南往北方向行駛，適
    甲○○騎乘車號LY6-376號重機車（下稱甲機車）同向行駛
    於前，乙○○明知機車行駛時，駕駛人應注意車前狀況，並
    隨時採取必要之安全措施，而依當時又無何不能注意之情狀
    ，竟疏未注意甲○○騎乘機車行駛於前之情形，貿然自後撞
    擊甲○○騎乘之重機車尾部，使甲○○因此人車倒地，受有
    右膝、右小腿及右臉部二到三度燒燙傷之傷害。乙○○於警
    員江清泉到場處理時在場，並當場承認為肇事人，始悉上情
    。因認被告所為，係犯刑法第284條第1項前段之過失傷害罪
    嫌。
二、按犯罪事實應依證據認定之，無證據不得認定犯罪事實；不
    能證明被告犯罪者，應諭知無罪之判決；刑事訴訟法第一百
    五十四條第二項、第三百零一條第一項分別定有明文。再按
    行為人雖非故意，但按其情節應注意，並能注意，而不注意
    者，為過失；行為人對於構成犯罪之事實，雖預見其能發生
    而確信其不發生者，以過失論，刑法第十四條定有明文。而
    刑法上之過失犯，以行為人對於犯罪結果之發生按其情節應
    注意，並能注意，而不注意者，始克相當；若事出突然，依
    當時情形，不能注意時，縱有結果發生，仍不得令負過失責
    任（最高法院八十七年度台上字第二四五七號判決參照）。
    又按事實之認定，應憑證據，如未能發現相當證據，或證據
    不足以證明，自不能以推測或擬制之方法，為裁判基礎；苟
    積極證據不足為不利於被告事實之認定時，即應為有利於被
    告之認定；又認定犯罪事實所憑之證據，雖不以直接證據為
    限，間接證據亦包括在內，然而無論直接證據或間接證據，
    其為訴訟上之證明，須於通常一般之人均不致有所懷疑，而
    得確信其為真實之程度者，始得據為有罪之認定，倘其證明
    尚未達到此一程度，而有合理之懷疑存在而無從使事實審法
    院得有罪之確信時，即應由法院為諭知被告無罪之判決（最
    高法院四十年臺上字第八十六號、三十年上字第八一六號、
    七十六年度臺上字第四九八六號判例意旨足資參照）。
三、起訴之依據：
    檢察官認被告涉有過失傷害罪嫌，主要係以被告乙○○之供
    述、告訴人甲○○於警詢之指述、國立臺灣大學醫學院附設
    醫院95年6月14日診斷證明書、道路交通事故現場圖、交通
    事故補充資料表、交通事故談話紀錄表、交通事故調查報告
    表、自首情形紀錄表、照片7張、台北市車輛行車事故鑑定
    委員會95年11月15日鑑定意見書1份等為主要依據。
四、被告之辯解：
    訊據被告乙○○坦承於95年5月12日中午12時45分騎乘乙機
    車，沿臺北市○○○路高架橋下長安東路之機車道由南往北
    方向行駛，與甲○○騎乘甲機車發生擦撞，甲○○人車倒地
    ，受有右膝、右小腿、右臉部二到三度燒燙傷之傷害。惟矢
    口否認有過失傷害之犯行，並辯稱：我年紀已70幾歲，平常
    騎乘機車未超過30公里，騎很慢，街上看到飆車，都是年輕
    人，未有老人飆車；告訴人都亂講，我是被告訴人從後面撞
    的，我車子倒了，向前衝幾公尺，就停下來了；我的車子除
    了右邊照後鏡折斷以外，車子都沒有什麼損壞，我車子前面
    掉漆，那是自然脫落，非碰撞造成；告訴人的車子受損嚴重
    ，是他撞我後，又自己撞牆，撞左邊又撞右邊，180度旋轉
    ，車輛鑑定裡面也這麼記載，說他自己撞牆的，所以應該是
    撞牆破裂的。原判決認事用法違誤，經中央警察大學鑑定，
    我沒有過失，請求撤銷原判決，另為無罪諭知等語。
五、本件之爭點：
    本案事故發生地點為具有快慢實體分隔島的單向匝道，被告
    及告訴人均騎乘機車在建國高架北向下長安東路匝道之機慢
    車道南向北行駛，對於事故發生時甲、乙兩車行向雙方並無
    爭議；惟對於事故發生時、發生前，兩車前後關係有不同主
    張。
六、本院之判斷：
    本院依中央警察大學97年10月16日校鑑科字第0960005268號
    鑑定書，說明甲、乙兩車肇事原因與責任區分如下：
（一）依事故現場遺留刮地痕跡，判斷何人機車造成刮地痕跡：
    1.據偵卷第14頁交通事故補充資料表記載，「A車：右後車
      尾撞痕、右側車身刮地痕」，經檢視相片3.、4.、5.甲機
      車主要車損有車身下方包覆飾板後尾段上端鬆脫、右後段
      後尾端鬆脫、前端還連接在車體上，及腳踏板右側前端包
      覆飾板在連接前飾板弩角處有刮擦痕跡，其作用力與形成
      原因說明如下：
      （1)據甲機車左後車尾包覆飾板鬆脫特徵，推定撞擊力主
      要作用在後車尾左側轉角處附近，經測量同型車該包覆飾
      板距地高約50-54公分、車牌上緣地高約45-47公分，車牌
      高、寬分別為14、25公分。
      （2)據甲機車腳踏板右側前端包覆飾板在連接前飾板彎角
      處之刮擦痕跡有「前低後高」特徵，推定係甲機車車身右
      倒並有往車頭右前方滑行之現象，車身撞擊護欄後往右滑
      行之分力受阻，甲機車騎士甲○○右前額部撞擊護欄基部
      某設施成傷，再往前滑行一段距離後停止，此一部分與相
      片13.所示甲機車騎士甲○○右臉部摩擦地面造成挫傷、
      右前額眉毛上方約3~4公分處與眉毛接近平行的撕裂傷的
      特徵多有吻合，且在甲機車車身向右倒地向右前滑行過程
      ，右膝前外側摩擦地面成傷，相片12.所示之右小腿內側
      觸及如相片14.(偵卷第37頁右下)所示之甲機車排氣管前
      段彎曲段，造成小腿上端內側偏後、下端腳踝處偏前二到
      三度燒燙傷特徵亦有吻合。
    2.據偵卷第13頁警繪圖記載，在機慢車道外側與邊線之橫向
      距離0.5公尺處有血跡，依偵卷第10頁國立台灣大學醫學
      院附設醫院診斷證明書記載，及相片13.所示甲機車騎士
      甲○○右前額部的撕裂傷的特徵，此血跡應係該撕裂傷出
      血所致。送鑑資料中雖無相片可稽，但據相片1.、2.所示
      救護人員在現場處理之位置推定，該血跡位置應為甲機車
      騎士甲○○倒地處頭部位置。甲機車既經推定車身右倒並
      往車頭右前方滑行，衡酌事故現場甲機車騎士甲○○倒地
      處在車道右側，故推定圖三中所標示之F、G兩道痕跡應為
      甲機車倒地後所遺留，其中F刮地痕跡應為甲機車前輪輪
      胎右側之某部位刮地所造成，G刮地痕跡應為甲機車右側
      車身某部位刮地所造成，最有可能為直立起落架右側支架
      尾瑞。
    3.據偵卷第14頁補充資料表記載，「B車：右後視鏡斷裂、
      右側車身刮地痕」，然由相片7.顯示乙機車有把手車損情
      形，並無法辨明有新碰撞痕跡。但據揭偵卷第7頁，國立
      台灣大學醫學院附設醫院診斷證明書記載，「左手肘撕裂
      傷及兩側手肘、兩側膝蓋、左踝、左髖骨多處挫傷」，乙
      機車騎士乙○○傷部多集中在身體左側，推定乙機車在事
      故發生後，車身應有向左傾倒之情形，在機車往前慣性之
      帶動下，乙機車倒地滑行過程應向其左前方運動。
    4.衡酌乙機車車身左倒並往其左前方滑行的鑑定結果與事故
      現場刮地痕跡分佈，推定圖三中所標示之E刮地痕跡應為
      乙機車倒地滑行過程，後座左側腳踏板附近之左側車身的
      某部位刮地所造成，最有可能為直立起落架左側支架尾瑞
      ，詳如相片8.所示，惟無具體車損特徵以供對應；然由於
      E刮地痕起點與機慢車道右側邊線的橫向距離僅為0.14公
      尺，邊線外又有水泥護欄，故推定乙機車車身左倒刮地之
      前，應係從車道邊線外往左駛入車道，至於會行駛在車道
      邊線外，則係因「狀況」行向右偏，因機慢車道右側有護
      欄，乙機車騎士乙○○在撞擊護欄前再往左修正行向，導
      致車輛重心左偏車身向左傾倒刮地。
    5.另在事故現場尚有四段刮地痕跡，如圖三中所標示之A、
      B、C、D，其中A、B、C三段刮地痕跡的起、迄點走向幾乎
      平行，刮地的時間互有重疊，各刮地痕間的間隔約在10公
      分上下，推定應屬同一機車三個部位所遺留；再就刮地痕
      跡的長度分佈，A的長度1.0公尺最長、B的長度0.6公尺次
      之、C的長度0.15公尺最短，推定該機車車刮刮地時該機
      車身係呈向左傾斜狀態。
    6.據前推定圖三中所標示之事故現場F、G刮地痕跡為甲機車
      右倒刮地所遺留，E刮地痕跡為乙機車左倒刮地所遺留，A
      、B、C三段刮地痕跡為車身左傾的機車所遺留，雖A、B、
      C三段刮地痕與E刮地痕跡同為車身左傾的機車所刮地遺留
      ，但就A、B、C三段刮地痕由右往左前方之刮行方向特徵
      、迄點與E刮地痕跡起點之橫向位里關係欠缺連貫邏輯，
      推定A、B、C三段刮地痕不應為乙機車刮地所遺留，而係
      甲機車刮地所遺留。
    7.據前鑑定事故現場刮地痕跡A、B、C、F、G均為甲機車刮
      地所遺留，則D刮地痕跡為甲機車刮地所遺留的可能行極
      高；刮地痕跡A、B、C係甲機車車身左傾所造成，刮地痕
      跡F、G係甲機車車身向右倒地滑行所造成，審酌刮地痕走
      向、中間間隔與機慢車道左側設有分隔島等情事，推定甲
      機車有因「狀況」車身向左傾斜、行向左偏，因機慢車道
      左側有分隔島，甲機車騎士甲○○在撞擊分隔島前，再往
      右修正行向並往右轉移車輛重心，然因修正角度過大，導
      致甲機車失去重心人車向右倒地，並往右前方滑行至警繪
      圖所載血跡位置附近。
（二）甲、乙兩車碰撞型態推定：
     1.據前推定圖三中所標示之事故現場F、G刮地痕跡為甲機
       車右倒刮地所遺留，E刮地痕跡為乙機車左倒刮地所遺留
       ，甲、乙兩機車倒地前之相對位置應為甲機車在左、乙
       機車在右，甲、乙兩車倒地刮行前在刮地痕起點時的行
       駛位置推定，如圖六所示。
     2.據前推定甲機車騎士甲○○因「狀況」車身向左傾斜、
       行向左偏，在撞擊分隔島前，再往右修正行向並往右轉
       移車輛重心，然因修正角度過大，導致甲機車失去重心
       人車向右倒地並往右前方滑行；乙機車騎士乙○○因「
       狀況」行向右偏，在撞擊護欄前再往左修正行向，導致
       車輛重心左偏車身向左傾倒刮地。就事故現場機慢車道
       寬度、左右分隔設施特性，所謂的「狀況」包括下列兩
       種：
       （1)狀況發生時，乙機車在前、甲機車在後行駛，甲機
       車由乙機車左後方追撞，其碰撞型態如圖七 (A)所示。
       （2)狀況發生時，甲機車在前、乙機車在後行駛，乙機
       車由甲機車右後方追撞，其碰撞型態如圖七 (B)所示。
     3.相片3.、4.所顯示甲機車左後車尾包覆飾板鬆脫，前經
       推定造成車損的撞擊力主要作用在後車尾左側轉角處附
       近，其距地高約50~54公分，若撞擊力係直接來自於乙機
       車，則乙機車最有可能與之碰撞的部位為前車頭左側，
       屬圖七 (A)之碰撞型態。經檢視偵卷第36頁（鑑定書誤
       載偵卷第37頁）右上乙機車左前車頭車損相片，如相片
       15.所示，在前輪檔泥板前端正面及左側有掉漆現象，經
       測量同型車該部位距地高約50公分，與甲機車左後車尾
       包覆飾板高度多有吻合；惟就下列理由，推定兩者車損
       間並無碰撞之關連：
       （1)乙機車前輪檔泥板前端正面及左側掉漆車損之痕跡
       特徵屬剝落狀，無具體碰撞凹痕，相片上並無拍攝時間
       紀錄，無法確定其為新碰撞痕跡。
       （2)甲機車左後車尾包覆飾板距地高約50~54公分、乙機
       車前輪檔泥板前端距地高約50公分，兩者間若有碰撞關
       連，甲機車左後車尾包覆飾板被撞，其作用力除具有來
       自甲機車左後方之特性外，因乙機車前輪檔泥板前端部
       位較低，其作用力還必須由下往上撞擊，此與甲機車左
       後車尾包覆飾板被撞後，具有上端鬆脫、下端連接的特
       徵並不符合。
       （3)甲機車左後車尾包覆飾板距地高約50~54公分、車牌
       上緣地高約45~47公分，車牌高、寬分別為l4、25公分，
       若乙機車左前車頭碰撞甲機車左後車尾包覆飾板，則甲
       機車後車牌右側應被乙機車的前輪前端或左側前叉所撞
       及，但經仔細檢視相片3.、4.，甲機車後車牌並無被撞
       之對應痕跡。
     4.前項鑑定結果，雖然證實相片3、4.所顯示甲機車左後車
       尾包覆飾板鬆脫，並非乙機車直接碰撞所造成，但仍然
       無法排除如圖七 (A)所示甲機車由後擦撞乙機車之碰撞
       型態；再就送鑑資料中所附甲、乙兩車車損相片，並無
       具體車損特徵可證明甲機車右後車尾與乙機車車頭左側
       有明確的碰撞，但也無法排除如圖七 (B)所示乙機車由
       後擦撞甲機車之碰撞型態。
     5.據甲機車因「狀況」後所造成的刮地痕跡A、B、C段具有
       「短」的特徵，即甲機車因「狀況」車身向左傾倒刮地
       的時間短，且在短時間內修正重心左偏的重心向右，甲
       機車騎士甲○○對於甲機車車身的向左傾倒是預先有認
       知或主動的操作行為，推定甲機車由後往前擦撞乙機車
       如圖七 (A)所示之碰撞型態的可能性較高，所謂的「預
       先有認知或主動的操作行為」，係指甲機車騎士甲○○
       在機慢車道由南往北的行駛過程中，在迫近乙機車時有
       發現狀況往左閃避，導致車身左傾刮地。
（三）甲、乙兩車碰撞地點推定:
     l.據甲機車由後往前擦撞乙機車之碰撞型態推定結果，與
       事故現場A、B、C三段刮地痕跡重建的結果，甲機車騎士
       甲○○在迫近乙機車過程發現狀況而往左閃避時，甲機
       車約行駛在A刮地痕起點前二個車身長的3.5公尺處，如
       圖八所示，此時，甲機車即將往左偏閃、乙機車也將往
       右偏閃。
     2.送鑑資料中並無具體明確的車損跡證，可證明甲、乙兩
       機車車體有實質的接觸碰撞，其理由概可歸因於甲機車
       有向左閃避之動作及撞擊作用力小之緣故，或甚至甲、
       乙兩機車無實質的車體碰觸，或礙於蒐證技術未能讓碰
       撞跡證顯現保存。惟由乙機車車身向左傾倒刮地前，有
       向右偏閃的動作，推定乙機車正常往前行駛的行為，已
       受甲機車迫近超越之影響而失控倒地。
     3.據事故現場刮地痕跡重建結果，E刮地痕跡往前刮行約6
       公尺會與往前刮行約7公尺的F刮痕交會，該交會點與機
       慢車道右側邊線之橫向距離約0.85公尺，當甲機車車頭
       行駛至交會點時，乙機車的車尾必須通過交會點，否則
       乙機車往前滑行動作必為甲機車所阻，造成另外一次碰
       撞。故乙機車車尾至少需在甲機車車身滑行至交叉點前
       通過該交叉點。甲機車騎士甲○○從發現狀況往左偏閃
       導致車身向左傾斜，到撞擊分隔島前往右修正行向重心
       ，最後導致失去重心人車向右倒地往右前滑行之交叉點
       計行駛約16.8公尺；乙機車騎士乙○○從向右偏閃，到
       撞擊護欄前往左修正行向，導致車輛重心左偏而車身向
       左傾倒刮地滑行通過交叉點計行駛16.8公尺，推定甲、
       乙兩機車在因「狀況」各自往左、右偏閃時，兩機車行
       駛速度高低相當接近，這以間接印證了甲、乙兩機車即
       便有車體碰觸，但其因碰觸所造成的車損並不明顯，甲
       、乙兩機車從因「狀況」各自往左、右偏閃至倒地滑行
       至交叉點的軌跡路線如圖九所示。
（四）綜上鑑定結果，本案事故發生在台北市建國高架北向下長
      安東路匝道之機慢車道，分隔島與水泥護欄間寬度2.5公
      尺，機慢車道寬含兩側邊線為2.2公尺，在交通管理實務
      視為一個車道，機車行駛在該路段理應與前車維持一定安
      全距離並依序前行，惟實際交通運行狀況，用路人在付出
      一定注意義務下係有後車超越前行為發生。事故發生前甲
      、乙兩機車同向行駛於建國高架北向下長安東路匝道之機
      慢車道，乙機車騎士乙○○所騎乘AYB-005號重型機車在
      前，甲機車騎士甲○○騎乘LY6-376號重型機車在後。甲
      機車騎士甲○○由後欲超越前行乙機車時，未依道路交通
      安全規則第94條第3項及第106條第1項第5款後段規定，「
      汽車行駛時，駕駛人應注意車前狀況及兩車併行之間隔，
      並隨時採取必要之安全措施... 超越時應顯示左方向燈並
      於前車左側保持半公尺以上之間隔超過... 」，導致本案
      事故發生雖無明確碰觸車損證據，但甲、乙兩機車失控倒
      地明確受其影響，故甲、乙兩車肇事原因與責任區分如下
      ：
     l.甲機車騎士甲○○騎乘LY6-376號重型機車，沿臺北市建
       國高架北向下長安東路匝道之機慢車道南向北行駛，由
       後迫近超越同向在前由乙○○所騎乘的AYB-005號重型機
       車，因未充分注意車前狀況並保持安全間隔，導致甲機
       車右前車身擦撞乙機車左後車身而肇事，其「由後迫近
       超越未充分注意車前狀況並保持安全間隔」為肇事原因
       。
     2.乙機車騎士乙○○騎乘AYB-005號重型機車，沿臺北市建
       國高架北向下長安東路匝道之機慢車道南向北正常行駛
       無肇事因素。
七、綜上所述，本件依公訴人所提證據，不足以證明被告有應注
    意、能注意而不注意之過失情節，依「罪證有疑，利於被告
    」原則，被告辯稱其並無過失等語，堪可採信。此外，復查
    無其他證據足資證明被告有公訴人所指之過失傷害犯行。原
    審疏未詳察，遽對被告論罪科刑，尚有未洽。被告提起上訴
    ，否認犯罪而指摘原判決不當，即有理由，應由本院將原判
    決撤銷，改為無罪之諭知。
據上論斷，應依刑事訴訟法第369條第1項前段、第364條、第301
條第1項，判決如主文。
本案經檢察官張熙懷到庭執行職務。
中    華    民    國    97    年    12    月    30    日
                  刑事第十四庭  審判長法  官 陳志洋
                                      法  官 謝靜慧
                                      法  官 梁耀鑌
以上正本證明與原本無異。
不得上訴。
                                      書記官 莊淑茹
中    華    民    國    97    年    12    月    31    日


司法院資訊處製作；財團法人民間司法改革基金會備份。
